臺灣高等法院民事判決
109年度上字第1388號
上  訴  人  陳正旺  
被 上訴 人  吳欣穎  

訴訟代理人  趙興偉律師
上列當事人間請求不動產所有權移轉登記事件，上訴人對於中華
民國109年9月14日臺灣新北地方法院第一審判決（108年度訴字
第1618號）提起上訴，本院於110年1月19日言詞辯論終結，判決
如下：
    主      文
上訴駁回。
第二審訴訟費用由上訴人負擔。　　　　
    事實及理由
按所謂當事人適格，係指具體訴訟可為當事人之資格，得受本
  案之判決而言。在給付之訴，只須原告主張對被告有給付請求
  權者，其為原告之當事人適格即無欠缺。查被上訴人於原審主
  張兩造前就伊所有如附表所示房地（下稱系爭房地）成立借名
  登記契約，伊已終止契約，依民法不當得利之規定，請求上訴
  人返還系爭房地所有權（即移轉登記）予伊，依前說明，自屬
  適格之當事人。上訴人以兩造間不存在前述借名關係為由，認
  被上訴人提起本件訴訟當事人不適格云云，尚有所誤，合先敘
  明。
被上訴人主張：伊於民國70年間以伊子鄭登寶名義購入系爭房
  地，並借名登記其子名下。嗣於86年間系爭房地因債務問題遭
　拍賣，伊商得友人陳光彩之同意，另借用陳光彩之名義買回，
  並登記於其名下，其後陳光彩於92年間需長期至大陸經商，不
  方便繼續借名登記，伊因此改向林玉珠借名，並於93年3月11
  日以買賣為由移轉系爭房地所有權至林玉珠名下。同年林玉珠
  復因財務問題，恐系爭房地遭其債權人查封，遂又徵得伊同意
  另代伊覓得上訴人為出名人，並於同年10月26日以買賣為由移
  轉系爭房地所有權至上訴人名下，仍由伊實際管理、使用、收
  益系爭房地，兩造已透過林玉珠之居間及代理成立借名登記契
  約。詎上訴人於107年間竟以所有權人自居將系爭房地出租他
  人，伊已終止兩造間前述契約，上訴人應返還系爭房地所有權
  予伊等情。爰依民法第179條、類推適用同法第549條規定，求
  為命上訴人將系爭房地所有權移轉予伊之判決（原審為被上訴
  人勝訴之判決，上訴人不服，提起上訴）。答辯聲明：上訴駁
  回。
上訴人則以：伊與被上訴人素不相識，不知其與林玉珠就系爭
　房地之關係。林玉珠係因與其夫蔡清棋積欠伊約110萬元債務
　未還，於93年間主動向伊表示願以新臺幣（下同）350萬元出
  售系爭房地予伊抵債，同年10月26日先行過戶，嗣伊於95年11
  月間持該房地向銀行貸款以支付差額價款，林玉珠夫妻二人於
  同年間自殺身亡，伊遂將貸得約190萬元及餘款60萬元（此部
  分開票分期支付）全數交給林玉珠之公公蔡武彥付清價款。伊
  購入系爭房地後雖長期閒置，然權狀及房地稅捐均由伊持有及
  繳納，鄭琇馨於99、100年間曾前來台南向伊表示欲借用該屋
  使用，伊當時應允但並未交付鑰匙，107年10月間伊前往該址
  察看，發現被上訴人未經伊同意擅自將房屋出租他人使用，伊
  因此向其索回房屋自行出租，兩造間無被上訴人所稱借名登記
  契約存在等語，資為抗辯。上訴聲明：㈠原判決廢棄。㈡被上訴
  人於第一審之訴駁回。
按稱「借名登記」者，謂當事人約定一方將自己之財產以他方
  名義登記，而仍由自己管理、使用、處分，他方允就該財產為
  出名登記之契約。其成立側重於借名者與出名者間之信任關係
  ，在性質上應與委任契約同視，倘其內容不違反強制、禁止規
  定或公序良俗者，應賦予無名契約之法律上效力，並類推適用
　民法委任之相關規定。又主張有借名關係存在之當事人，固須
  就此項利己之事實負舉證之責任。而其就上揭利己之待證事實
  ，茍能證明在經驗法則或論理法則上，足以推認該待證事實存
  在之間接事實，即無不可，非以直接證明該待證事實為必要（
  民事訴訟法第282條規定參照）。經查：
1.被上訴人主張：伊於70年間以其子鄭登寶名義購入系爭房地並
  借名登記於其子名下，86年間因遭拍賣，另徵得其友人陳光彩
  之同意，以陳光彩名義買回系爭房地，並借名登記於陳光彩名
  下，及以該房地及陳光彩名義向銀行貸款使用，再由被上訴人
  按月匯款予陳光彩支付房貸，其後陳光彩因至大陸長期經商，
  被上訴人復透過其女鄭琇馨之介紹，徵得鄭琇馨友人林玉珠之
  同意，改向林玉珠借名，並於93年3月11日以買賣為由，由陳
  光彩將系爭房地所有權移轉至林玉珠名下等情，業據其提出執
  有之陳光彩房貸繳款帳冊、88至91年間交款予陳光彩繳納房貸
  之匯、存款或付款單據、陳光彩與林玉珠於92年11月間簽立之
  房地買賣所有權移轉契約書（內含稅捐繳款證明），及以林玉
  珠為登記名義人之系爭房地所有權狀影本為證（見原審卷㈠第4
  7至85頁）。又證人陳光彩證稱：被上訴人前將系爭房地借名
  登記於伊名下，由被上訴人自行使用該房地、持有房地權狀，
  及負責相關稅捐繳納，伊均未過問，後來伊自90年間起至大陸
  經商，因長期進出大陸，不方便再繼續借名，故要求被上訴人
  改將系爭房地過戶他人等語；證人李皇葵證稱：伊曾任被上訴
  人家中經營顧問，因此與被上訴人相識，鄭琇馨於92年間向伊
  表示被上訴人所有系爭房地（即倉庫）原借名登記於陳光彩名
  下，因陳光彩要去大陸，需要再找一位人頭來代替，伊斯時為
  訴外人皇統科技股份有限公司（下稱皇統公司）董事長，林玉
  珠則為該公司旗下之雙語資訊公司負責人，所以伊便介紹林玉
  珠給鄭琇馨，將該房地所有權移轉於林玉珠名下等語；及證人
  鄭琇馨證稱：系爭房地為伊母親（即被上訴人）所有，其與父
  親於86年至107年間均居住於新北市○○區○○路000號3樓（即德
  金電器樓上），由於家中從事家電業，被上訴人便將系爭房地
  作為倉庫使用，後來系爭房地被拍賣，斯時借用陳光彩之名義
  買回，嗣陳光彩要去大陸，不方便再借名，被上訴人便請伊幫
  忙找人做登記，伊後來透過伊老闆李皇葵，找到林玉珠當人頭
  等語相符（見原審卷㈠第216至218頁），堪認被上訴人主張：
  林玉珠於93年3月間登記取得系爭房地所有權係基於與伊成立
  之借名登記契約乙節，足以信實。
2.又被上訴人主張：林玉珠於93年3月間同意出名擔任系爭房地
  登記名義人後，復因財務問題恐系爭房地遭其債權人聲請查封
  ，遂徵得伊同意另代伊覓得上訴人為出名人，並於同年10月間
  將房地所有權過戶於上訴人名下，林玉珠於過戶後已將新核發
  之房地所有權狀影本交付予伊，然於交付正本前林玉珠竟因財
  務困難自殺身亡，惟系爭房地於過戶上訴人以後，仍由伊管理
  、使用或出租收益達10餘年之久，且該房地稅捐多由伊實際繳
  納，上訴人從未曾取得該房地之占有，足見兩造已透過林玉珠
  之居間及代理而成立借名登記契約等情，業據其提出系爭房地
  所有權狀影本（登記名義人為上訴人，核發日期：93年10月26
  日）、94至98年度及105至106年度系爭房地房屋稅或地價稅繳
  款收據、被上訴人於105年1月間與訴外人謝玉冠所立房屋租賃
  契約為證（見原審卷㈠第87至113頁），且有林玉珠及被上訴人
  之戶籍謄本（內容依序顯示：林玉珠於95年2月28日死亡，及
  被上訴人於85年4月間與95年6月間二度設籍系爭房地）、系爭
  房地登記謄本（含異動索引），及林玉珠於93年9、10月間與
  上訴人簽立系爭房地買賣所有權移轉契約書和辦理所有權移轉
  登記等資料可按（見原審個資卷第5頁，及卷㈠第133、137至16
  7、169至187、309至331頁）。復據證人李皇葵結證：伊於93
  年9月間因皇統公司（上市公司）事宜至檢調單位自首，已將
  林玉珠為該公司人頭的資料呈交檢調單位，所以透過鄭琇馨轉
  知被上訴人系爭房地最好趕快換人登記等語（見原審卷㈠第217
  頁），核與證人鄭琇馨證述：伊老闆李皇葵於93年去自首，林
  玉珠為旗下一家公司之負責人，系爭房地不方便再借用其名義
  登記，伊之前並不認識上訴人，是林玉珠去找其來做登記，過
  戶事宜亦由林玉珠找代書辦理，伊沒有經手。從86年到106年
  間系爭房地均由被上訴人占有使用，伊於林玉珠去世後之100
  年間曾至台南找上訴人要房子（即過戶），但上訴人稱其已持
  系爭房地辦理貸款（尚未繳清），且林玉珠有欠錢為由拒絕返
  還，並向伊表示如要索回房地，必須付其120萬元才願歸還，
  後來上訴人就繼續貸款（即未立即將貸款還清），被上訴人則
  繼續使用系爭房地，詎上訴人竟於107年間表示該屋為其所有
  ，要求向被上訴人承租系爭房地之房客與其重新簽約等情相符
  （見原審卷㈠第218至219頁），足認林玉珠於93年3月間因借名
  關係登記取得系爭房地所有權後，於短短數月間再過戶至上訴
  人名下，與李皇葵前述自首行為間確有一定關連。佐參證人楊
  順福（即系爭房地鄰房0之0號住戶
　）另結證：伊居住上址多年，系爭房地據伊所知為一名吳太太
  （即被上訴人）所有，長期由吳太太與其先生二人使用，伊不
  認識上訴人等語在卷（見原審卷㈠第214至215頁），堪認系爭
  房地於93年11月間過戶至上訴人名下後，長達10餘年間均由被
  上訴人實際管理、使用、收益，並繳納該房地稅捐多年。是被
  上訴人主張林玉珠於93年3月間擔任系爭房地登記名義人後，
  旋因財務問題另代其覓得上訴人為出名人，於同年10月間過戶
  至上訴人名下，兩造已透過林玉珠之居間及代理而成立借名登
  記契約乙情，亦堪以信實。
3.至上訴人辯稱：林玉珠係因與其夫蔡清棋積欠伊約110萬元債
  務未還，故於93年間主動向伊表示願以350萬元出售系爭房地
  予伊抵債，並於同年10月26日先行過戶，伊於95年11月間持該
  房地向銀行貸款以支付差額價款，林玉珠夫妻二人卻於同年間
  已自殺身亡，伊因此將貸得約190萬元及餘款60萬元（此部分
  開票分期支付）全數交給林玉珠之公公蔡武彥付清價款云云，
  雖提出其與蔡張碧雲、蔡文典（依序為林玉珠之婆婆及小叔）
  間之對話錄音光碟及譯文、蔡武彥（即林玉珠之公公）之嘉義
  縣鹿草鄉農會帳戶資料、上訴人之日盛銀行新營分行帳戶資料
  為佐（見原審卷㈠第351至354、364、445至449、453至465、49
  5頁）。然查：
⑴上訴人陳稱林玉珠夫妻於93年間積欠其百萬元債務未還，始終
  未提出任何實證為憑，甚至於本院審理時自承無法提出該項證
  據（見本院卷第54頁）。又不動產買賣乃屬高額交易，一般買
  賣雙方為交易時，除簽立過戶所需之房地買賣所有權移轉契約
  書（買賣價格按公告現值及房屋課稅值列計，俗稱為公契，）
  者外，多另立有雙方約定實際之交易價格、付款時間及方式、
  過戶時點等買賣細節條件之書面契約（俗稱為私契），以為雙
  方履約之憑據，尤以在買方價金未於過戶時一併結清、附有買
  回約定，或以雙方債務抵償部分價金等例外情形時，更罕見有
  未書立任何字據，賣方即同意先行過戶之情事。而上訴人對於
  其於93年10月間向林玉珠買受系爭房地之價格、核算抵債金額
  、約定差額款支付方式及時間，以及有無簽立書面買賣契約等
  節：①先於108年7月22日、同年10月9日所提答辯狀、答辯㈡狀
  中記載：伊與林玉珠分別簽訂「債權」及物權契約，最終辦妥
  所有權移轉登記，伊係支付價金向林玉珠生前購買取得；林玉
  珠夫妻二人於91、92年間北上謀生時，已積欠伊「數百萬元」
  債務未清償，93年間返回新營向伊表示在新莊擁有房地，願出
  售予伊抵債，雙方乃「訂立買賣契約」，約定買賣總價金扣除
  積欠之債務外，並於移轉後由伊持向銀行貸款支付，嗣於93年
  10月26日辦畢所有權移轉登記，伊「旋」向銀行辦理貸款至少
  100多萬元，但撥款前林玉珠夫妻即已燒炭自殺身亡，伊即將
  貸款所得100多萬元交給「蔡清棋之母親」收受，作為買賣價
  金之支付等語；②嗣於109年1至4月間所提答辯㈣、㈤、㈦狀中改
  稱：伊係簽發支票及交付現金予林玉珠之公婆作為系爭房地買
  賣價金之給付，依蔡武彥於嘉義縣鹿草鄉農會松山分部帳戶所
  示，其96年1至12月間共提示兌領伊所開支票共59萬5,360元。
  另於林玉珠夫妻自殺「身亡後」向日盛銀行辦理貸款，於95年
  11月15日核撥165萬元至伊之帳戶，伊已將支票及現金交給林
  玉珠之公婆作為價金之給付；③再於109年5月18日原審期日及
  答辯㈧狀中改稱：伊與林玉珠就系爭房地所為之買賣只有口頭
  約定，「沒有契約書」，價金約「325萬元至335萬元」，林玉
  珠夫妻約欠伊「100零幾萬元」，抵債時沒有書立字據，林玉
  珠說日後要再向伊買回「暫時不用支付價金」，所以伊未立刻
  付款，後來因為林玉珠突然死亡，伊知道後前去拜訪其家人，
  確認渠等無意買回後，便立刻簽發支票59萬餘元，及向日盛銀
  行辦理貸款165萬元支付；④又於109年11月23日本院準備期日
  改稱：林玉珠夫妻因借款及修車等故欠伊100多萬元，故將系
  爭房地約作價「350萬元」出售予伊，其中抵債約110萬元，差
  額240萬元以「190萬元」貸款及票款近60萬元分期支付，款項
  是交給林玉珠之公公云云（見原審卷㈠第125至126、221至222
  、351至354、441至443、494頁、卷㈡第33至34、37至38頁、本
  院卷第54至55頁），核與首揭不動產交易常情有異，且其一再
  更易其詞、所述前後矛盾，復審酌林玉珠與其夫於93年間倘積
  欠上訴人逾百萬元之債務未還，而有擅自出售被上訴人借名登
  記於林玉珠名下之系爭房地抵債兼取款使用之不法意圖，依常
  理應會要求上訴人於過戶時即付清差額，當無允其遲延付款之
  可能，則上訴人前開陳述情節是否屬實，已非無疑。況依卷附
  上訴人所提日盛銀行95年11月15日撥款165萬元至其帳戶之交
  易明細（見原審卷㈠第495頁），顯示：上訴人於貸款撥入後數
  日內，即透過匯款、轉帳，及現金提領等方式支領該帳戶存款
  幾千元至數十萬元不等，次數多達10餘筆（用途含支付保費等
  ，於同年月20日帳戶餘額僅剩90餘萬元），亦難認有其所稱於
  貸款撥放後即將款項如數交付林玉珠公婆之事。又蔡張碧雲（
  即林玉珠婆婆）於108年10月間與上訴人之對話中，已一再表
  示對上訴人所稱交錢一事不復記憶，僅於過程中被動順應上訴
  人之陳述而為回應，難認其已肯認上訴人有交付買賣價款之事
  （見原審卷㈠第351至352頁之錄音譯文）。證人蔡文典（即林
  玉珠小叔）雖於同年11月間與上訴人之對話中未否認上訴人所
  開票據，曾存入其父蔡武彥帳戶兌領之情（見原審卷㈠第353至
  354頁），然其亦到庭結證：伊家人於伊大哥及林玉珠燒炭自
  殺後都已拋棄繼承，據伊所知伊大哥生前開烤漆工廠，上訴人
  從事汽車方面的工作，業務上有合作，不清楚上訴人有無因業
  務往來，而欠伊大哥錢。（伊大哥去世後
　）上訴人來送行時，曾向伊父表示伊大哥夫妻有欠上訴人錢，
  但欠多少伊不清楚，後來上訴人有拿錢給伊父親，但原因及數
  額伊均不清楚等語（見本院卷第112至114頁）。佐參上訴人自
  承其從事中古車買賣，會將板金工作交給林玉珠之夫處理（見
  本院卷第114頁），且上訴人前交付予蔡武彥之款項（即蔡武
  彥之帳戶於96年1至12月間兌領之票款59萬5,360元，見原審卷
  ㈠第397至401頁）與其所稱買賣時間已相隔2年有餘，亦難認該
  款項為上訴人支付系爭房地之價款。從而，上訴人抗辯其於93
  年11月間以300多萬元向林玉珠買受系爭房地（含部分以債務
  扣付價金）云云，尚無可採。
⑵再者，上訴人辯稱：系爭房地稅捐歷年繳款通知均送達伊之戶
  籍地，並由伊實際繳納云云（見原審卷㈠第126、226頁、卷㈡第
  34、48、61頁、本院卷第55、109頁），固提出系爭房地107
　、108年度房屋稅及地價稅、99年度房屋稅繳款證明為憑（見
  原審卷㈠第259至263頁、卷㈡第53頁）。然被上訴人確執有系爭
  房地諸多年度之房地稅捐繳款單據，業如前述，且依卷附新北
  市政府稅捐稽徵處核發之94至108年間系爭房地繳稅證明（見
  原審卷㈡第63至125頁）顯示：系爭房地於94至99及100至106年
  度之房屋稅繳款通知（每年5月開徵），係送達於被上訴人占
  有使用之系爭房地（且上訴人自承過戶後長達10餘年之時間，
  僅曾前往上址2至3次〈見本院卷第55頁〉），及被上訴人居住之
  新北市○○區○○路000號二址，至兩造於107年間發生出租爭議前
  後，始改送上訴人位於台南之地址。另94至99年度地價稅繳款
  通知（每年11月開徵）雖係送達上訴人位於台南之地址，然自
  100年度起亦改送被上訴人居住○○○路000號地址（其中106年度
  之地價稅因被上訴人逾期未繳納曾改送上訴人位於台南之地址
  ，然該年度稅款〈含滯納金〉嗣仍由被上訴人實際繳納〈見原審
  卷㈠第105頁、卷㈡第121頁〉），迄107年間發生前述爭議後方又
  改送上訴人位於台南之地址。而不動產所有權人每年需按時繳
  納持有房地之相關稅捐，眾所週知，上訴人一再堅稱於本件涉
  訟前與被上訴人素不相識，不知被上訴人與林玉珠就系爭房地
  有何關係，倘其確已向林玉珠買受系爭房地，多年未收得前述
  繳稅通知，焉會未察覺有異（甚至於收受前揭繳稅逾期之通知
  後仍由被上訴人繳款），其未就此節提出合理說明，甚至於訴
  訟中一再為前述與事實不符之陳述，益證上訴人有刻意隱瞞情
  事。是其於本院質以上情後，翻異前詞改稱：鄭琇馨（但不知
  其為被上訴人之女）曾於99、100年間前來台南向伊借用該屋
  使用，伊當時有同意（但又稱未交付鑰匙），所以才會由被上
  訴人繳納房地稅捐云云（見本院卷第108至110頁），自無足採
  。從而，林玉珠將系爭房地過戶至上訴人名下後，未及將新核
  發之房地所有權狀正本交付被上訴人（但已提供影本予被上訴
  人確認〈見原審卷㈠第87至101頁〉
　）即身亡，鄭琇馨事後代表被上訴人前往台南與上訴人協商時
　，上訴人堅稱林玉珠有欠其款項，且其已持系爭房地向銀行貸
  款（嗣上訴人於104年5月間改向玉山商業銀行辦理房貸始結清
  〈見原審卷㈡第15頁、卷㈠第137頁〉），除非支付其一定款項，
  否則不願過戶等情，業據證人鄭琇馨結證如前述，則被上訴人
  因不易查證林玉珠是否另對上訴人有所欠款，而未即向上訴人
  終止契約，以致上訴人一再以系爭房地向銀行辦理貸款，尚不
  足以執為有利於上訴人之認定，併此敘明。
⒋總上，系爭房地為被上訴人前依序借名登記於鄭登寶、陳光彩
  、林玉珠名下，嗣林玉珠因財務問題，另代其覓得上訴人為出
  名人而過戶至上訴人名下，兩造已透過林玉珠之居間及代理成
  立借名登記契約，仍由被上訴人實際管理使用等情，已如前述
  。則被上訴人以本件起訴狀繕本之送達，對上訴人為終止契約
  （見原審卷㈠第11頁），請求上訴人將系爭房地所有權返還（
  即移轉登記）予被上訴人，自屬有據。又民法第128條規定，
  消滅時效自請求權可行使時起算，所謂請求權可行使時，乃指
  權利人得行使請求權之狀態而言。被上訴人向上訴人終止前，
  尚不得行使其之返還請求權，時效自未開始起算，故上訴人另
  辯稱其請求權已罹於時效云云，並無可取。　
綜上所述，被上訴人已終止兩造間之系爭房地借名登記契約，
  則其依民法第179條及類推適用民法第541條第2項之規定，請
  求上訴人移轉系爭房地所有權予被上訴人，為有理由，應予准
  許。從而原審為上訴人敗訴之判決，並無不合。上訴論旨指摘
  原判決不當，求予廢棄改判，為無理由，應駁回上訴。
本件事證已臻明確，兩造其餘攻擊、防禦方法或舉證，經核與
  判決結果無影響，爰不逐一論列，附此敘明。
據上論結，本件上訴為無理由，爰判決如主文。
中　　華　　民　　國　　110 　年　　2 　　月　　9 　　日
                  民事第七庭    
                    審判長法  官  李昆霖
                          法  官  王育珍
                          法  官  林翠華
正本係照原本作成。
如不服本判決，應於收受送達後20日內向本院提出上訴書狀，其
未表明上訴理由者，應於提出上訴後20日內向本院補提理由書狀
（均須按他造當事人之人數附繕本）上訴時應提出委任律師或具
有律師資格之人之委任狀；委任有律師資格者，另應附具律師資
格證書及釋明委任人與受任人有民事訴訟法第466條之1第1項但
書或第2項所定關係之釋明文書影本。如委任律師提起上訴者，
應一併繳納上訴審裁判費。
中　　華　　民　　國　　110 　年　　2 　　月　　9 　　日
　　　　　　　　　　　　　書記官  黃文儀
附表：
編 號 土  地  坐  落     面 積 權利範圍 備註   市  區  段 小段  地號 平方公尺   1 新北 ○○ ○○  0000 1822.70 72/10000  2 新北 ○○ ○○  0000  179.65 72/10000  3 新北 ○○ ○○  0000-0   15.04 72/10000  4 新北 ○○ ○○  0000   74.60 72/10000  5 新北 ○○ ○○  0000-0   36.43 72/10000  6 新北 ○○ ○○  0000  235.71 72/10000  7 新北 ○○ ○○  0000-0   15.73 72/10000  

編  號   建號 基  地  坐  落 -------------- 建  物  門  牌 主要用途、建料及房屋 層數 建物面積（平方公尺）   權利範圍       樓層面積   合　　計 附屬建物      1     000 新北市○○區○○段0000地號 -------------- 新北市○○區○○路0○00號 住家用、鋼筋混凝土造、5層 第1層：40.44 合計：40.44        全部  備考 含共有部分000建號（權利範圍50/1000）、000建號（權利範圍72/10000）